【裁判字號】    91,家上,256
【裁判日期】    920108
【裁判案由】    離婚
【裁判全文】
臺灣高等法院民事判決  九十一年度家上字第二五六號
    上  訴  人即
    附帶被上訴人      乙○○
    附帶上訴人        甲○○
右當事人間離婚事件，上訴人對於中華民國九十一年六月二十七日臺灣桃園地方法院
九十一年度婚字第二五八號第一審判決提起上訴，被上訴人提起附帶上訴，本院判決
如左：
    主    文
原判決關於駁回上訴人後開第二項之訴部分，及訴訟費用之裁判廢棄。
准上訴人與被上訴人離婚。
被上訴人之附帶上訴駁回。
第一、二審及附帶上訴訴訟費用均由被上訴人負擔。
    事    實
甲、上訴人即附帶被上訴人方面：
一、聲明：(一)原判決廢棄。(二)請准上訴人與被上訴人離婚。(三)駁回對造之附帶上訴。
二、陳述：除與原判決記載相同者，茲引用之外，補稱：
(一)、按夫妻之一方以惡意遺棄他方在繼續狀態中者，他方得向法院請求離婚，民法第
    一千零五十二條第一項第五款定有明文。緣兩造於民國八十九年三月二十九日結
    婚並居住於被上訴人桃園縣龍潭鄉○○路家，與其父母同住；婚後三個月搬離於
    同鄉○○路五九四巷六二弄十四之一號租屋居住。同年七月間被上訴人向伊索錢
    未果大鬧離婚、隨即不再返家，拒絕履行同居義務，隔月並自行向房東終止房屋
    租約，使伊頓失棲身之所，只能求助娘家。九十年十二月間，上訴人訴請被上訴
    人履行同居義務，九十一年一月十四日於桃園地方法院成立調解，兩造願於同鄉
    ○○路二九○巷八號被上訴人家同居，惟伊於九十一年一月十四日、二十四日返
    回該同居處所，被上訴人之母吳黃阿娥竟將伊毆傷驅離，而被上訴人卻在旁駐足
    觀望，同年二月二十日伊再度返回該同居住所，被上訴人及其家人竟報警將上訴
    人驅離。
    綜上，被上訴人拒絕履行同居義務，參照最高法院四十九年度台上字第九九○號
    判例意旨，即應認其有惡意遺棄上訴人之情事。
(二)、次按夫妻之一方受他方不堪同居之虐待者，他方得向法院請求離婚，民法第一千
    零五十二條第一項第三款定有明文。被上訴人於九十一年四、五月間打電話至上
    訴人上班地點騷擾，並強迫伊離職。又唆使其母毆打伊，並惡意更換手機號碼、
    扣留伊之戶口名簿，此外捏詞上訴人覬覦鯨吞其家產、拒絕參加其祖父之葬禮、
    以存證信函辱罵其云云，污衊折磨伊已達不堪同居之程度。
(三)、再按夫妻之一方受他方之直系尊親屬之虐待至不堪為共同生活者，他方得向法院
    請求離婚，民法第一千零五十二條第一項第四款後段定有明文。伊平日除於中環
    公司上班賺錢負擔家庭生活費用外，下班後即趕回夫家下廚、清掃，至晚間十一
    點夫家開設之超市打烊，還得幫忙清潔賣場，延至三更半夜才得以洗衣服，假日
    也必須在夫家工作超過十五小時，夫家從未給付分文，連生理痛時亦不准伊休息
    。被上訴人之母吳黃阿娥不承認上訴人為媳婦，除揚言燒毀結婚照片、驅逐禁止
    伊踏入家門外，並連續於九十一年一月十四日、二十四日對伊施暴成傷，基此虐
    待致不堪為共同之生活，已甚明確，上訴人自得請准離婚。
(四)、末按有前項以外之重大事由，難以維持婚姻者，夫妻之一方得請求離婚，民法第
    一千零五十二條第二項定有明文，前開所舉種種事由，足證兩造間有不可彌補之
    破綻、難以維持婚姻，兼以被上訴人於原審罔顧夫妻情義提起反訴並要求賠償，
    夫妻關係已無復合改善之望。而上訴人係大專外語畢業、在上市公司工作，有正
    當職業，且自小習小提琴受音樂薰陶，而被上訴人為國中程度，身無一技之長依
    靠父母吃喝玩樂不知上進，動輒對上訴人吆呼叱喝辱罵，本件婚姻之破綻應歸責
    於被上訴人未經營維護情感關係，爰依上開規定訴請離婚。
乙、被上訴人即附帶上訴人方面：
一、聲明：(一)駁回上訴。(二)對造應給付被上訴人新台幣  (下同)三十萬元。
二、陳述：除與原判決記載相同者，茲引用之外，補稱：
(一)、被上訴人對於離婚原因並無過失，若有難以維持婚姻之事由亦應由上訴人負責，
    ：兩造結婚共同生活期間上訴人常冷言羞辱，而其為謀取其家業之超市，常藉故
    與被上訴人家屬起衝突。被上訴人祖父病逝時甚至未盡孝道、口出惡言，並趁全
    家至南部治喪時將共同居住之房屋退租，將嫁妝家電家具等物搬離避不見面達兩
    年。上訴人與被上訴人之雙親同居一處共同生活不滿一個月，竟如此痛恨老人家
    實難費解。又，上訴人至吾家超市胡鬧揚言被上訴人非支付兩百萬元，將胡纏至
    超市不能營運為止，被上訴人全家實為此深受精神折磨，故請求上訴人應賠償精
    神慰撫金三十萬元。
(二)、兩造不可能再和好相處，願意離婚，惟上訴人應賠償損害。
丙、本院依職權調閱台灣桃園地方法院九十年度家調字第四二七號履行同居案卷，並
    函詢桃園縣警察局平鎮分局關於吳黃阿娥報警驅離乙○○之報案紀錄。
    理      由
一、上訴人主張被上訴人不履行同居義務、惡意遺棄伊於繼續狀態中，且伊受被上訴
    人及其直系尊親屬不堪同居之虐待致無法共同生活，兩造婚姻發生難以回復之破
    綻等情，依民法第一千零五十二條第一項第三、四、五款及第二項規定，求為准
    予離婚之判決。被上訴人則以：兩造婚姻確已無法維持，惟被上訴人並無過失，
    且被上訴人及其母均無虐待上訴人之事實，被上訴人亦無惡意遺棄上訴人等語置
    辯；並於原審反訴請求被上訴人給付三十萬元之精神慰撫金。( 原審分別駁回兩
    造之請求，上訴人不服提起上訴，被上訴人就反訴部分則提起附帶上訴。)
二、查，兩造於八十九年三月二十九日結婚，未生育子女，婚後原賃居於桃園縣龍潭
    鄉○○路五九四巷六二弄一四之一號六樓，嗣因感情不睦，被上訴人逕行遷出，
    避不見面，上訴人乃於九十年十二月間訴請被上訴人履行同居之義務，兩造於九
    十一年一月十四在原法院成立調解，被上訴人表明願與上訴人同居，同居地點則
    在被上訴人之戶籍地即桃園縣龍潭鄉○○路二九○巷八號，且上訴人曾先後於九
    十一年一月十四日、二十四日及二月二十日返回上址等事實，為被上訴人所不爭
    執，並據上訴人提出戶籍謄本、房屋租賃契約書為證，且經調取原法院九十年度
    家調字第四二七號調解卷核閱無訛，應堪信為真實。
三、上訴人雖主張有民法第一千零五十二條第一項第五款規定之離婚事由，惟按夫妻
    之一方以惡意遺棄他方者，不僅須有違背同居義務之客觀事實，並須有拒絕同居
    之主觀情事，始與上開離婚要件相當。經查：
(一)、上訴人主張伊有於九十一年一月十四日及二月二十日返回前址龍潭鄉○○路二九
    ○巷八號，然一月十四日該次，為被上訴人母親毆傷驅離，二月十日該次則由被
    上訴人或被上訴人家人報警驅離等事實，為被上訴人所否認，桃園縣警察局平鎮
    分局亦函覆「九十一年二月二十日並無受理吳黃阿娥等人報警驅趕乙○○之報案
    紀錄」  (本院卷第四一頁)，上訴人此部分之主張，尚難採信。
(二)、上訴人另主張伊於九十一年一月二十四日返回前址龍潭鄉○○路二九○巷八號時
    ，遭被上訴人之母吳黃阿娥毆打，致受有兩側小腿挫傷及瘀傷等傷害，固據提出
    敏盛綜合醫院龍潭分院診斷證明書為憑，並經上訴人之父高添丁於原審九十一年
    五月二十三日審理時證明屬實，堪信非虛。惟查，該次毆傷驅離上訴人者，既非
    被上訴人，且上訴人復無法舉證證明係被上訴人唆使其母親所為，是被上訴人縱
    或有如上訴人所指在旁駐足觀望之情形，亦難遽認被上訴人有拒絕同居之主觀情
    事。
(三)、綜此，上訴人既無法舉證證明被上訴人有拒絕同居之主觀情事，自無惡意遺棄之
    可言。從而，上訴人依前開規定，訴請離婚，非有理由。
四、上訴人主張在九十一年一月二十四日，遭被上訴人之母吳黃阿娥傷害，固屬實情
    ，惟吳黃阿娥同時亦受有右上臂挫傷之傷害，有國軍桃園總醫院附設民眾診療服
    務處診斷證明書附原審卷第六六頁反面足稽，可見被上訴人抗辯當日其母亦遭上
    訴人推撞受傷，堪予採信。自不足以因此認定被上訴人之母有虐待上訴人之情事
    ，是則，上訴人主張依民法第一千零五十二條第一項第四款規定，訴請離婚，非
    有理由。至上訴人另指被上訴人於九十一年四、五月間打電話至上訴人上班地點
    騷擾，並強迫伊離職；又唆使其母毆打伊，並惡意更換手機號碼、扣留伊之戶口
    名簿，此外捏詞上訴人覬覦鯨吞其家產、拒絕參加其祖父之葬禮、以存證信函辱
    罵云云；並無證據足資證明，自難認伊受有不堪同居之虐待。上訴人依上開規定
    第三款，訴請離婚，亦非有據。
五、上訴人另以兩造婚姻發生破綻，夫妻情義蕩然無存，具有難以維持婚姻之重大事
    由，訴請離婚；被上訴人則以：被上訴人並無過失，上訴人不得訴請離婚置辯。
    茲查：
(一)、按「有前項以外之重大事由，難以維持婚姻者，夫妻之一方得請求離婚，但其事
    由應由夫妻之一方負責者，僅他方得請求離婚。」七十四年六月三日修正公布之
    民法第一千零五十二條第二項定有明文。上開條文係採抽象、消極之破綻主義，
    至於是否有難以維持婚姻之重大事由，其判斷標準為婚姻是否已發生破綻而無回
    復之希望，此不可僅由一方已喪失維持婚姻意欲之主觀面加以認定，而應依客觀
    的標準，即難以維持婚姻之事實，是否已達於倘處於同一境況，任何人均將喪失
    維持婚姻希望之程度以決之（最高法院八十七年度台上字第一三０四號判決意旨
    參照）。且按婚姻係以夫妻共同生活為目的，彼此間應互相信賴、協力扶持，以
    保持共同生活之圓滿、安全及幸福，若雙方因個性理念上之重大差異，及現實生
    活不斷摩擦爭執，誠摯互信之感情基礎已不存在，亦無復合之可能者，即應認有
    難以維持婚姻之重大事由存在。雖上開但書規定：「但其事由應由夫妻之一方負
    責者，僅他方得請求離婚。」，惟衡諸修正增列民法第一千零五十二條離婚事由
    之概括規定，意在放寬離婚事由，使夫妻請求裁判離婚之事由較富彈性之立法目
    的，以及解釋法律條文，對於例外規定應從嚴解釋之基本原則，此但書規定，應
    解釋為「其事由應由夫妻之一方『全部』負責者，僅他方得請求離婚。」換言之
    ，其事由應由夫妻之一方負全部責任時，僅他方得請求離婚。又夫妻相處，爭執
    難免，依日常生活經驗法則，婚姻發生破綻之責任無法完全歸諸其中一方，故在
    夫妻之雙方均有責任，其有責程度相同者，仍應許雙方均得請求離婚，始符公平
    。
(二)、查，上訴人係大專外語畢業，有正當職業，而被上訴人為國中畢業，在自家經營
    之超市工作，二人之教育程度，家庭環境均有相當之落差；且婚前並未培養堅固
    之感情，婚後亦不思改善之道，致結婚未及一年即爭端頻仍，歧見已深，無法化
    解。又，兩造訴訟中，針鋒相對，互為嚴厲之指責，夫妻情義盡失，客觀上實無
    復合之望。況被上訴人在本院審理中亦陳明兩造不可能再和好相處，願意離婚，
    僅爭執上訴人應賠償損害而已。由此足見，兩造確均無繼續履行共同生活之意願
    ，客觀上亦無回復共同生活之可能，婚姻已喪失其實質意義，勉強維持，徒增痛
    苦，自有難以維持婚姻之重大事由；且兩造對於造成婚姻破裂之事由，應負相等
    之責任。從而，被上訴人依民法第一千零五十二條第二項規定訴請兩造離婚，自
    無不合，應予准許。
六、關於被上訴人附帶上訴人請求精神上損害賠償部分：
(一)、按夫妻之一方，因判決離婚而受有損害者，得向有過失之他方請求賠償。前項情
    形，雖非財產上之損害，受害人亦得請求賠償相當之金額，但以受害人無過失者
    為限。民法第一千零五十六條第一、二項定有明文。
(二)、被上訴人就本件離婚事由亦有過失，已如前述；從而，被上訴人在原審依民法第
    一千零五十六條第二項規定反訴請求上訴人賠償非財產上損害三十萬元，自非有
    理由。
七、綜上所述，上訴人訴請判准兩造離婚，為有理由，應予准許。原審為上訴人敗訴
    之判決，自有未合。上訴意旨指摘原判決不當，求予廢棄改判，為有理由，爰予
    廢棄改判如主文第一、二項所示。被上訴人在原審反訴請求上訴人賠償三十萬元
    ，於法無據，應與其假執行之聲請，併予駁回。原審就此為被上訴人敗訴之判決
    ，並無違誤。被上訴人附帶上訴意旨指摘原判決不當，求予廢棄改判，非有理由
    應予駁回。
八、本件事證已臻明確，兩造其餘主張，或其他攻擊防禦方法，核與本件判決結果，
    不生影響，爰不一一論述，併此敘明。
九、據上論結，本件上訴為有理由，被上訴人之附帶上訴為無理由，判決如主文。
中      華      民      國    九十二    年      一      月      八      日
                                  民事第三庭
                                      審判長法  官  張  宗  權
                                            法  官  陳  永  昌
                                            法  官  吳  秀  美
右正本係照原本作成。
如不服本判決，應於收受送達後二十日內向本院提出上訴書狀，其未表明上訴理由者
，應於提出上訴後二十日內向本院補提理由書狀（均須按他造當事人之人數附繕本）
上訴時應提出委任律師或具有律師資格之人之委任狀；委任有律師資格者，另應附具
律師及格證書及釋明委任人與受任人有民事訴訟法第四百六十六條之一第一項但書或
第二項（詳附註）所定關係之釋明文書影本。
中      華      民      國    九十一    年     十一     月     十四     日
                                            書記官  常  淑  慧
附註：
民事訴訟法第四百六十六條之一（第一項、第二項）：
對於第二審判決上訴，上訴人應委任律師為訴訟代理人。但上訴人或其法定代理人具
有律師資格者，不在此限。
上訴人之配偶、三親等內之血親、二親等內之姻親，或上訴人為法人、中央或地方機
關時，其所屬專任人員具有律師資格並經法院認為適當者，亦得為第三審訴訟代理人
。


司法院資訊處製作；財團法人民間司法改革基金會備份。
